【裁判字號】    95,金上更(三),4
【裁判日期】    951226
【裁判案由】    損害賠償
【裁判全文】
臺灣高等法院臺中分院民事判決  95年度金上更(三)字第4號
上  訴  人  戊○○
上  訴  人  丙○○
上  訴  人  甲○○
前列三人共同
訴訟代理人  周仲鼎律師
被上訴人    辛○○
被上訴人    國寶證券股份有限公司
法定代理人  己○○
被上訴人    癸○○
被上訴人    富山證券股份有限公司
法定代理人  丁○○
前列二人共同
訴訟代理人  林易佑律師
被上訴人    庚○○
被上訴人    合作金庫商業銀行股份有限公司
法定代理人  乙○○
前列二人共同
訴訟代理人  林根煌律師
複  代理人  林邦賢律師
上列當事人間請求損害賠償事件，上訴人對於中華民國86年4月
15日臺灣臺中地方法院85年度訴字第3111號第一審判決提起上訴
，經最高法院第3次發回更審，本院於民國95年12月12日言詞辯
論終結，判決如下：
    主    文
上訴及追加之訴均駁回。
第二審及發回前第三審訴訟費用由上訴人戊○○負擔十分之四，
由上訴人丙○○、甲○○各負擔十分之三。
    事實及理由
壹、程序方面：
一、被上訴人保証責任台中市第一信用合作社（下稱台中市一信
    ）之全部營業、資產及負債業於民國（下同）九十年九月十
    四日起，由合作金庫股份有限公司（以下簡稱合作金庫）概
    括承受，有財政部九十年九月十四日台財融字三字第九０三
    ０００一四九號函在卷可稽，合作金庫於九十年十一月二十
    九日聲明承受訴訟，並提出前開財政部函為証，其公司董事
    長即法定代理人梁成金於九十三年七月十六日卸職，並由陳
    接任，有其提出之財政部九十三年六月二十三日台財人字
    第０九三００三二一二一六號函及台北市政府營利事業登記
    證影本各一件在卷可稽，復據陳具狀聲明訴訟；又合作金
    庫股份有限公司於95年9月20日更名為合作金庫商業銀行股
    份有限公司（以下簡稱合作金庫），並簡化層級，由總經理
    乙○○擔任法定代理人，有其提出之銀行營業執照、台北市
    政府營利事業登記證為證；並據乙○○提出具狀聲明承受訴
    訟在案，核與法律規定相合，均應予准許。
二、被上訴人國寶證券股份有限公司（下稱國寶公司）及辛○○
    經合法通知，無正當理由，未於言詞辯論期日到場，核無民
    事訴訟法第三百八十六條各款所列情形，准據上訴人之聲請
    ，由其一造辯論，而為判決。
三、按訴狀送達後，原告不得將原訴變更或追加他訴；但經被告
    同意或不甚妨礙訴訟之終結者，不在此限。被告於訴之變更
    或追加無異議，而為本案之言詞辯論者，視為同意變更或追
    加；民事訴訟法第255條第1項第1、7款及第2項定有明文。
    又訴狀送達後，原告不得將原訴變更或追加他訴，但請求之
    基礎事實同一者，不在此限，為民事訴訟法第二百五十五條
    第一項第二款所明定；此項規定，於第二審訴訟程序，亦有
    適用，同法第255條第1項第2款、第446條第1項，亦定有明
    文。本件上訴人於原審起訴主張：伊等前曾於訴外人元統綜
    合證券股份有限公司（下稱元統公司）開戶，委託其買賣股
    票，該公司因故被令停業，伊等買進如原判決附表所示股票
   （下稱系爭股票）及其他個人身分證等資料，均由元統公司
    移由被上訴人國寶公司保管。詎元統公司營業員即原審被告
    壬○○，竟盜刻伊等印章，盜用伊等集保帳戶之基本資料，
    勾串任職於被上訴人富山公司之被上訴人癸○○，冒用伊等
    名義於富山公司開戶，壬○○並冒用伊等名義，於台中市第
    一信用合作社（下稱台中一信，該社後由上訴人合作金庫概
    括承受）開立活期存款帳戶。壬○○再將伊等所有已移至國
    寶公司之系爭股票，以匯撥方式移至富山公司加以盜賣，所
    得股款於匯入台中一信伊等名義上開帳戶後，終由壬○○提
    領一空；被上訴人間並有共同侵權之行為，爰依侵權行為之
    法律關係，請求被上訴人連帶負賠償責任。嗣又於原審具狀
    追加主張：國寶公司概括承受元統公司與伊等間之權利義務
    關係，伊等並得依消費寄託關係，請求國寶公司返還股票等
    語，並經被上訴人無異議而為本案之言詞辯論（分見一審卷
    第114、115、122、123頁）；核屬訴訟標的之追加，依據前
    揭法條，上訴人此部分之追加，應予准許。本件經最高法院
    第3次發回，上訴人於本院變更主張為：上訴人與元統公司
    訂定之「證券商客戶開設有價證券集中保管帳戶契約書」係
    成立行紀契約，適用關於委任之規定，非屬混藏寄託契約：
    國寶公司於元統公司暫停買賣期間，代為辦理元統公司台中
    分公司客戶信用交易之委託買賣、交割及客戶送存集中保管
    有價證券之領回、轉撥與過戶等事宜，故雙方公司間係成立
    複委任契約；故就被上訴人國寶公司，不再依消費寄託關係
    ，而改另依委任關係請求損害賠償等語。因其主張之法律關
    係不同，為不同之訴訟標的，核均屬訴之變更，然因請求之
    基礎事實同一，揆諸首開說明，上訴人所為訴之變更，應予
    准許，併予敘明。
貳、實體方面：
一、本件上訴人等主張：上訴人等於訴外人元統公司開戶，委託
    該公司買賣股票，並開設有價証券集中保管帳戶，將購入之
    股票送交台灣証券集中保管股份有限公司（下稱台灣証券集
    保公司）。84年8月7日元統公司因故經台灣証券交易所股份
    有限公司通知停止營業，該公司在未通知上訴人等之情況下
    ，將有關上訴人等買賣股票之事務移由被上訴人國寶公司辦
    理。詎任職元統公司之營業員即原審共同被告壬○○（經本
    院前審以93年度金上更（二）字第1號判決壬○○給付股票
    、股息、紅利部分，已因壬○○未聲明上訴而告確定）竟偽
    刻上訴人等之印章，並盜用上訴人等於集保帳戶資料，持至
    被上訴人富山證券股份有限公司（下稱富山公司）開設證券
    買賣帳戶，任職該公司之職員即被上訴人癸○○未遵守非客
    戶親自開戶或未填具開戶委託書，不得准其開戶之規定，竟
    准壬○○冒用上訴人等名義開設證券買賣帳戶（下稱富山帳
    戶）；壬○○復於同日持偽刻之上訴人等名義印章前往被上
    訴人合作金庫之前身即台中一信開設活期存款帳戶，任職該
    社之職員即被上訴人庚○○未核對是否本人親自開戶或持本
    人委託開戶之相關證件，亦准壬○○冒用伊名義開設活期存
    款帳戶（下稱一信帳戶）。壬○○再持偽刻之上訴人等名義
    印章至上訴人國寶公司，任職該公司之職員即上訴人辛○○
    未依據「有價證券匯撥轉帳」之規定詳為核對身分印章與原
    留存之印鑑章是否相符，即准許壬○○將上訴人等所購存放
    於台灣證券集保公司如附表一、二、三所示之股票（下稱系
    爭股票）匯撥至上開富山帳戶內，旋壬○○以上開富山公司
    及台中一信所虛設之帳戶，將上訴人等之系爭股票全部盜賣
    ，得款匯入一信帳戶，再持偽造上訴人等名義之取款憑條悉
    數提領入已。按依上訴人等與元統公司所簽「證券商客戶開
    設有價證券集中保管帳戶契約書」之約定，系爭股票僅由上
    訴人等委由元統公司送存在台灣證券集保公司，是僅台灣證
    券集保公司為受寄人，元統或國寶公司均非受寄人。上訴人
    等與證券商所簽之契約書係成立行紀契約，適用關於委任之
    規定，非屬混藏寄託契約。上訴人等對送存集保之系爭股票
    仍保有所有權，故其所有權未移轉予集保公司或元統、國寶
    公司，上訴人等仍直接享有系爭股票之股東權利。但上訴人
    等所有之系爭股票，已從台灣證券集保公司被盜領出賣，元
    統或國寶公司均不可能再代上訴人等領回，上訴人等並於系
    爭股票盜賣後，即不再享受股東之權益，是上訴人等已實際
    發生損害。且上開遭盜賣之股票，並非如同種類之債可以種
    類、數量相同之物為返還。而系爭股票因國寶公司及其受僱
    之辛○○違背委任任務過失辦理匯撥，被上訴人富山公司及
    癸○○過失辦理開戶，及被上訴人合作金庫概括承受之前中
    市一信過失辦理開戶，以致被盜賣得逞，苟其中任一階段能
    正常辦理，依證券交易法及相關法規規定辦理，系爭集保股
    票即不可能遭盜賣，彼此有密切的連結，非無必然結合之可
    能，故被上訴人之各過失行為，均為其所生損害之共同原因
    ，即有行為關連共同，自應各自成立共同侵權行為，各侵權
    行為人就全部損害負連帶賠償責任。各侵權行為之僱用人亦
    應依民法第188條規定負僱用人責任。再者，上訴人與元統
    公司訂定之「證券商客戶開設有價證券集中保管帳戶契約書
    」係成立行紀契約，適用關於委任之規定，非屬混藏寄託契
    約：國寶公司於元統公司暫停買賣期間，代為辦理元統公司
    台中分公司客戶信用交易之委託買賣、交割及客戶送存集中
    保管有價證券之領回、轉撥與過戶等事宜，故雙方公司間係
    成立複委任契約；並得依委任關係請求被上訴人國寶公司賠
    償損害。爰求為命被上訴人連帶給付上訴人如附表一、二、
    三所示之股票，及自盜賣時即84年12月6日（其中上訴人甲
    ○○自84年9月8日）起至給付日止，各該股份應受分配之股
    息及紅利，如無股票給付，應分別賠償如上開附表所示之金
    額及法定遲延利息之判決等語。
二、被上訴人辛○○及國寶公司未於本院更審中到庭，據其於原
    審、本院前審到庭及所提出之書狀，則以：被上訴人匯撥上
    訴人等股票至富山公司上訴人帳戶，係依據「証券存託資訊
    系統端末機操作手冊規定」辦理，匯撥文書輸入電腦後，經
    集保公司精密儀器掃描鑑定，仍未發現弊端，作業上並無疏
    失。況上訴人等提起刑事告訴被上訴人辛○○偽造文書及投
    訴財政部要求解除辛○○職務案，分別經法院與行政院以「
    經核偽刻蓋用於匯撥申請書上之印章，與原留印鑑極為相似
    ，顯非肉眼可為辨識」而判決無罪與撤銷解除職務之處分在
    案。另系爭股票係匯撥至富山公司以後始被盜領、盜賣，該
    損害與被上訴人匯撥股票作業並無因果關係，上訴人等不得
    依侵權行為請求被上訴人賠償損害。且被上訴人受上級機關
    指定，於元統公司停業期間代辦其客戶匯撥股票，並非概括
    承受元統公司之業務及權利義務，縱認匯撥股票手續上有過
    失，依法該代理行為所生之權利義務均歸元統公司。又上訴
    人與券商元統公司簽訂之制式「證券商客戶開設證券集保帳
    戶契約書」第三條已記明上訴人仍保有系爭股票之所有權，
    集保公司或證券商分別為間接或直接受寄人，依民法第603
    條之1第2項規定，仍負有返還同一種類、品質、數量之保管
    物予上訴人等之義務，在上訴人等未向之行使寄託物返還請
    求權，而確定其無法受領前，要難謂其已受損害，其不向元
    統公司、富山公司、合作金庫請求返還寄託物，而依侵權行
    為之法律關係請求被上訴人連帶賠償，顯非適法等語，資為
    抗辯。
三、被上訴人癸○○及富山公司則為如下抗辯：
（一）按88年4月21日增訂，89年5月5日開始施行之我國民法第
      603-1條規定、國內現行通用之股票集中保管契約書第4
      條第2項、第5條、第20條等規定觀之，，均足以證明現
      行之股票集保契約應屬民法第603-1條所規定之混藏寄託
      契約無疑。
（二）依現行有價證券集中保管制度之設計，乃採兩階段法律架
      構，辦理投資人有價證券之交割、轉帳、送存、領回、過
      戶、設質、配發等事宜。其中第一階段為投資人向證券商
      開設集中保管帳戶，簽訂契約委由證券商辦理結算、交割
      、匯撥、轉帳、設質交付等業務；證券商則設置客戶帳簿
      ，辦理投資人證券之登載與劃撥。第二階段為證交所、櫃
      臺買賣中心、證券金融公司及證券商等參加交易市場交割
      作業之單位，皆須向集保公司開設保管劃撥帳戶成為參加
      人，辦理有價證券之送存、領回及劃撥交割等作業。其中
      因而分別存有客戶與證券商、及證券商與集保公司之間兩
      份不同契約內容及當事人之「集保契約」。依據前述客戶
      與證券商之間所簽集中契約第三條或第五條約定內容觀之
      ，適均足以證明客戶係依據該份第一階段之「集保契約」
      ，將股票等有價證券寄存給證券商，證券商嗣再根據第二
      階段之集保契約，以證券商自己名義轉寄存於集保公司。
      故證券商本身的確並不經營集保業務，也非集保股票之最
      終保管人，然應不影響其與客戶間所成立集保契約之受寄
      人身份。職此，集保公司固為國內唯一經主管機關核准經
      營有價證券集中保管業務之機構，然此係就有價證券之最
      終寄存結果而言，至於證券商以前述集保契約之受寄人身
      分接受客戶寄託股票後，再以集保公司參加人之身分，將
      屬於客戶所有之股票，以證券商本身之名義轉而寄存集保
      公司，原為國內股票集中保管制度所設計之重要環節，就
      相關契約關係而言，元統公司始為保管上訴人系爭股票之
      受寄人，並非集保公司。至於元統公司於其停業期間，台
      灣證券交易所固指定國寶證券公司代為辦理其客戶信用交
      易之委託買賣、交割，及客戶送存集中保管有價證券之領
       回、轉撥與過戶等事宜，惟僅屬「代為辦理」而已，性
       質上為委任關係；亦即系爭集保契約仍僅存在於上訴人
       與元統公司之間，實際上從未移轉於國寶公司。
（三）混藏寄託標的之危險負擔按我國民法對於雙方契約之交易
      危險採取交付主義。質言之，即以標的物交付之時點為準
      決定其危險負擔之分際，與所有權是否移轉無關，民法第
      373條、最高法院31年上字第1040號、33年上字第604號判
      例暨修正前民法第603條第2項等規定均可為證。故混藏寄
      託契約固因未約定寄託物之所有權移轉於受寄人而與消費
      寄託契約性質上有所不同，然就寄託物為代替物暨受寄人
      僅須返還同一種類、品質、數量之物等契約上特性言之，
      均屬相同。依據修正前民法第603 條第2項規定「受寄人
      依前項規定僅須返還同一數額者，寄託物之利益及危險，
      於該物交付時，移轉於受寄人」之相同意旨，則混藏寄託
      契約之標的，其危險負擔仍與消費寄託契約相同，概以寄
      託物交付之時為準，一旦寄託物已完成交付受寄人，繼而
      發生天災事變或第三人之侵權行為等危險事由時，該項危
      險自應由受寄人承擔。故本件壬○○盜賣屬於上訴人所有
      之系爭股票，其所致損失即應由受寄人元統公司承擔，元
      統公司始為壬○○侵權行為之被害人。
（四）按「關於侵權行為賠償損害之請求權，以受有實際損害為
      成立要件，若絕無損害，亦即無賠償之可言」最高法院19
      年上字第363號、22年上字第7853號分別著有判例可參。
      又依據最高法院55年台上字第3018號判例所示「又受寄人
      僅須返還同一數額者，寄託物之利益及危險，於該物交付
      時移轉於受寄人，為民法第603條第1項及第2項所明示，
      本件存款倘確係被第三人所冒領，則受損害者乃上訴人銀
      行，被上訴人對於銀行仍非不得行使寄託物返還請求權，
      不得謂其權利已受侵害，而認銀行及其職員應對被上訴人
      負損害賠償責任」，故系爭股票既遭第三人盜領，其受有
      損害者實係受寄人元統公司，上訴人仍非不得本於寄託契
      約關係逕向該公司請求返還，上訴人既非受有損害之人，
      其依據侵權行為之規定，於原審法院起訴請求被上訴人賠
      償損害，核屬無據。
（五）本件上訴人所寄存於元統公司之股票固遭壬○○盜領得逞
      ，惟依據壬○○所涉偽造文書之刑案判決認定事實，壬○
      ○係以偽造上訴人等人之印章、印文、署押，並偽造上訴
      人之聲明書、個人徵信等資料持向富山公司及台中一信虛
      偽開立帳戶，復以偽造之印章、印文及署押用於偽造存券
      匯撥申請書，將原保管於元統公司之上訴人股票匯撥至富
      山公司，嗣再全部盜賣一空，則壬○○於此顯非上訴人之
      債權準占有人甚明。從而，國寶公司雖代元統公司辦理壬
      ○○提出之存券匯撥申請，將原保管於元統公司之上訴人
      等人股票匯撥至富山公司，然元統公司係對非屬債權準占
      有人之第三人壬○○為清償，亦無民法第310條第1款、第
      3款之情事，則元統公司向第三人壬○○所為清償，對於
      上訴人即不生清償之效力。從而上訴人仍得本於其與元統
      公司間之集保契約規定，隨時向元統公司申請領回集中保
      管之股票，元統公司亦應以同種類、品質、及數量之股票
      返還於上訴人。此際，因壬○○盜領及盜賣系爭股票之行
      為而實際受有損害者，應係元統公司，而非上訴人。亦即
      ，上訴人既仍得依約請求元統公司返還股票，即不能謂其
      權利已受侵害，其既無損害發生，即與侵權行為之要件未
      符，足證上訴人本件猶依據侵權行為之規定請求被上訴人
      連帶賠償損害，要無理由。
（六）被上訴人癸○○固因違法受理非本人或未具客戶委任書之
      代理人開戶之行為，而遭主管機關之行政處分及受到當時
      證券交易法第177條第1項第3款之刑事判決，惟查該等違
      法受理開戶之行為，並非本案損害發生之原因。壬○○偽
      冒上訴人名義於富山公司或一信所開立之戶頭，無非僅是
      其利用作為銷贓之管道而已，壬○○自當時由國寶公司代
      管之元統公司帳戶內盜得上訴人股票時，其盜領動作實已
      完成，事後藉由冒開之戶頭賣出股票及領取贓款，均屬其
      自己實力支配下之銷贓行為，除此之外，壬○○仍可藉由
      領取現股予以變賣，或轉匯至其他證券公司帳戶再行變賣
      等途徑，均可同樣取得贓款，非必僅有富山公司及一信所
      冒開之帳戶一途而已，故上訴人主張富山公司及一信等違
      法受理開戶之行為均屬本案所生損害之共同原因，暨認為
      苟其中任一階段能正常辦理，依證券集中交易之規定，系
      爭股票即不可能遭盜賣云云之見解，殊屬昧於事實及一般
      認定因果關係之經驗法則。
（七）本件被上訴人癸○○、庚○○等人之行為，與其後發生上
      訴人所有之系爭股票經任職國寶公司之辛○○依壬○○之
      申請將之匯撥轉入富山帳戶，致遭壬○○盜賣而受損害，
      並無必然結合之可能，能否認有相當因果關係，亦非無疑
      ，足堪為證。故退一步言之，上訴人縱為本件侵權行為之
      被害人，其依據侵權行為之規定向被上訴人癸○○或富山
      公司求償，亦因顯然欠缺相當因果關係而難以成立。
四、被上訴人庚○○及合作金庫則以：上訴人等在富山公司台中
    市一信合作社收付處設立帳戶，係依上訴人在富山公司開立
    帳戶後，就所送開戶委託書辦理設立帳戶，縱上訴人所開立
    之帳戶非上訴人親自所辦理，然查上訴人之設票縱被盜賣，
    而受有損害者，其損害早在壬○○向國寶公司盜領股票及在
    富山公司盜賣股票時即已發生，而與台中市第一信用合作社
    並無相關因果關係，因此上訴人依民法第185條規定請求被
    上訴人合作金庫與其他被上訴人連帶賠償損害，顯欠依據。
    又上訴人與元統公司間就系爭股票所成立之集保契約，其性
    質屬於民法第603條之所規定之混藏寄託契約。依混藏寄託
    契之性質，寄託物之利益及，應自交付時起移轉於受寄人，
    從而上訴人所稱其寄存於元統公司之集保股票遭受盜領縱然
    屬實，其受損害者實為受寄人元統公司，而非上訴人；上訴
    人對為元統公司仍非不得行使寄託物返還請求權，因此上訴
    人不能謂其權利已受損害。從而，上訴人主張依據侵權行為
    之法律關係請求被上訴人賠償損害，殊欠依據等語抗辯。
五、本件經原審為被上訴人敗訴之判決，上訴人不服，提起上訴
    ，並於本院前審為訴之追加，擴張請求給付系爭股票股息及
    紅利部分，求為判決：(一)原判決廢棄；(二)被上訴人等應
    連帶給付上訴人戊○○如附表一所示之股票，及自民國八十
    四年十二月六日起至給付日止，各該股份應受分配之股息及
    紅利，如無股票給付，則應賠償戊○○如附表一所示之金額
    ，並自民國八十五年十二月二十二日起至清償日止，按週年
    利率百分之五計算之利息；(三)被上訴人等應連帶給付上訴
    人丙○○如附表二所示之股票，及自民國八十四年十二月六
    日起至給付日止，各該股份應受分配之股息及紅利，如無股
    票給付，則應賠償丙○○如附表二所示之金額，並自民國八
    十五年十二月二十二日起至清償日止，按週年利率百分之五
    計算之利息；(四)被上訴人等應連帶給付上訴人甲○○如附
    表三所示之股票，及自民國八十四年九月八日起至給付日止
    ，各該股份應受分配之股息及紅利，如無股票給付，則應賠
    償甲○○如附表三所示之金額，並自民國八十五年十二月二
    十二日起至清償日止，按週年利率百分之五計算之利息；（
    五）各審訴訟費用由被上訴人等負擔。(六)上訴人願意供擔
    保請准宣告假執行。被上訴人等則均答辯聲明：求為判決：
    （一）駁回上訴。（二）如受不利判決，願供擔保，請准
    宣告免為假執行。（第一審共同被告壬○○部分，本院前審
    93年度金上更（二）字第1號將第一審所為上訴人敗訴之判
    決廢棄，改判壬○○給付股票、股息、紅利部分，已因壬○
    ○未聲明上訴而告確定；另判決壬○○如不能給付如附表所
    示金額、利息之代償之補充給付部分，經最高法院以95年度
    台上第1147號判決廢棄，並駁回上訴人第二審之上訴而告確
    定。再上訴人請求自85年12月22日起加計法定遲延利息部分
    ，經本院前審判決駁回上訴人此部分之上訴，上訴人就敗訴
    部分未聲明上訴）。
六、兩造不爭執事項如下：（並據上訴人提出盜賣股票明細表三
    份、富山公司買賣股票委託書十份、台灣台中地方法院八十
    五年度訴字第一二八二號、易字第五六一二號刑事判決各一
    份、國寶公司代支出傳票十五份、台灣台中地方法院檢察署
    檢察官八十五年度偵字第二二四八號起訴書、律師函各一份
    、財政部證券管理委員會函二份為證）
（一）上訴人等於訴外人元統公司開戶，委託該公司買賣股票；
      嗣元統公司於84年8月7日起奉臺灣證券交易所函文停止營
      業後，上訴人所有如原審判決附表一、二、三所示股票及
      其他個人身分證等資料，均由元統公司移轉至被上訴人國
      寶公司。
（二）元統公司營業員壬○○，盜刻上訴人等印章連同上訴人之
      資料，冒用上訴人名義於被上訴人富山公司開戶及於被上
      訴人原台中一信（台中一信後由被上訴人合作金庫銀行股
      份有限公司概括承受）開立活期存款帳戶。壬○○再將上
      訴人所有已移轉至被上訴人國寶公司之系爭股票，以匯撥
      方式移轉至被上訴人富山公司加以盜賣，其中上訴人戊○
      ○、丙○○所有系爭股票於84年12月6日被盜賣，另上訴
      人甲○○所有系爭股票於84年9月8日遭盜賣，所得股款則
      於匯入被上訴人台中一信上訴人名義之帳戶後，壬○○再
      持偽造之取款憑條悉數提領一空。壬○○上開偽造文書犯
      行，並經刑事判決判處罪刑確定在案。
（三）被上訴人國寶公司之承辦員即被上訴人辛○○於受理陳菁
      連持偽造之印鑑章辦理匯撥上訴人等所有之集保股票時，
      並未檢視上訴人等所有之證券存摺，而讓壬○○將系爭股
      票匯撥至富山公司。辛○○因此經財政部證券管理委員會
      以．６．台財證(二)字第○一九三八號函依證券交易辦
      法第五十六條第一項規定命令國寶證券公司解除辛○○職
      務並對國寶證券公司處以警告處分在案。
（四）依證管會八十五年五月六日八五台財二第○一三一一號函
      修正訂定之「證券商業務章則重點規範內容」關於開戶之
      規定，明定本人開戶應親持身分證正本辦理，並當場於委
      託買賣證券受託契約簽章；代理開戶應親持代理人本人及
      委託人身份證正本，與委任授權書辦理，並由代理人當場
      於委託買賣證券受託契約簽章，以確認係本人或經本人親
      自委託開戶。被上訴人富山證券公司經辦人即被上訴人癸
      ○○受理壬○○辦理上訴人等之開戶時，未依照上開規定
      確認是否係本人或經本人親自委託開戶；遭證管會依證券
      交易法第五十六條第一項及第六十六條第一款規定對被上
      訴人富山證券公司及經辦人即被上訴人癸○○予以處分。
      被上訴人癸○○並受到當時證券交易法第177條第1項第3
      款之刑事判決，且經本院以86年上易字第576號刑事判決
      有罪確定。
（五）被上訴人台中一信於富山公司設立開戶櫃臺，供投資人買
      賣股票帳款撥付之用，依據一信合作社之「作業程序及控
      制重點」規定，委託人應親持身分證正本、印章及其他開
      戶所需相關證明文件至開戶櫃臺理開戶契約之簽訂，代理
      開戶者應親持代理人本人及委託人身分證正本、委託書等
      相關文件由代理人當場於受託契約簽章，且經辦開戶人員
      應注意檢查身分證正本，有無偽造、變造及相片是否與本
      人相符等，始合乎手續。被上訴人台中一信承辦員即被上
      訴人庚○○，在壬○○並未持上訴人等身分證正本前往辦
      理活期存款帳戶開戶情況下，仍准予開戶。
七、兩造爭點：
（一）依上訴人與元統公司所簽定「證券商客戶開設有價證券集
      中保管帳戶契約書」之性質為何？依該契約書之約定，受
      寄人為何？
（二）元統公司於84年間因故停業後，關於上訴人之股票業務依
      證管會指示移由國寶公司代理，其性質為何？國寶公司是
      否概括承受元統公司與上訴人間之權利義務關係？
（三）第一審共同被告壬○○以盜刻印章，偽造署押方式移撥上
      訴人名義集保之系爭有價證券予以盜賣得款花用一空，上
      訴人就系爭股票之所有權等權利是否已遭侵害，而為侵權
      行為之被害人？
（四）被上訴人辛○○、癸○○、庚○○未依規定受理開戶之行
      為與本件侵權行為之發生或所致損害，有無相當因果關係
      ？
（五）系爭應返還之股票是否屬種類之債？
八、本院之判斷：
（一）依上訴人與元統公司所簽定「證券商客戶開設有價證券集
      中保管帳戶契約書」之性質為何？依該契約書之約定，受
      寄人為何？
（１）按證券交易法第151條規定，於有價證券集中交易市場為
      買賣者，在會員制證券交易所限於會員，在公司制證券交
      易所限於訂有使用有價證券集中市場契約之證券自營商或
      證券經紀商，故一般投資客須於證券經紀商開戶，與證券
      商訂立行紀契約，當面委託證券商以行紀名義逕送集中交
      易市場買賣其指定之有價證券。又證券經紀商應於委託人
      開設有價證券集中保管帳戶及在其指定之金融機構開立存
      款帳戶後，始得受理其委託辦理買賣證券，此為台灣證券
      交易股份有限公司證券集中交易市場實施全面證券劃撥制
      度注意事項第一條所明定。依民法第576條規定，稱行紀
      者，謂以自己之名義，為動產之買賣或其他商業上之交易
      ，而受有報酬之營業。由於一般投資人必須支付報酬委託
      證券經紀商以其名義於有價證券集中市場進行交易，故一
      般投資人與證券經紀商間具有行紀關係。行紀人為委託人
      之計算所買入或賣出之物，為其占有時，適用寄託之規定
      ，復為民法第583條第1項所明定。因證券交易所，證券櫃
      檯買賣中心，證券商辦理有價證券買賣之集中交割，應以
      帳簿方式為之，故應於保管事業開設保管劃撥帳戶，成為
      參加人，參加人即證券商受託為其客戶為證券之買賣，則
      應與其客戶簽訂契約，並發給存摺（有價證券集中保管帳
      簿劃撥作業辦法第3條第1項、第2項、第7條第1、2項規定
      參照）。
（２）本件上訴人於元統公司開戶以還，證券商所沿用制式之「
      證券商客戶開設有價證券集中保管帳戶契約書」，均約定
      客戶所買入之有價證券係以證券商之名義送存台灣證券集
      保公司，客戶以證券商名義送存集中保管之有價證券，依
      客戶帳簿記載餘額分別共有，客戶申請領回集中保管之有
      價證券，該證券商得以同種類同數量之有價證券返還之（
      參該契約書第三條、第四條、第五條），是參加人與其客
      戶就該有價證券之保管，在民法於88年間修正時新增第60
      3條之1混藏寄託法律關係之規定前，本具有學說上所謂混
      藏寄託之性質。又上開有價證券集中保管劃撥作業辦法復
      規定，參加人之客戶送存領回集中保管之有價證券及以集
      中保管之有價證券為帳簿劃撥交割或設定質權，均應以參
      加人名義辦理之，參加人於保管事業應設置參加人帳簿，
      該帳簿就參加人送存之有價證券，應記明參加人自有部分
      及客戶所有部分；送存保管事業之有價證券，不分參加人
      或客戶混合保管之，並得以同種類、同數量之有價證券返
      還，該經混合保管之有價證券，由參加人或其客戶按送存
      之數量分別共有（該辦法第四條第一項、第六條一項第一
      款、第二十條第一、二項參照）。
（３）復按，本件盜賣股票之情事發生後，證券交易法於89年7
      月19日修正，增列第43條第4項，就證券集中保管事業以
      混合保管方式保管之有價證券，由所有人按其送存之種類
      ，數量分別共有，領回時，並得以同種類、同數量之有價
      證券返還之予以明文化），是參加之證券商與台灣證券集
      保公司間，就其客戶委其送存集保之有價證券事業成立混
      藏寄託之法律關係。是於證券交易法增訂第43條第4項，
      民法增訂第603條之1之前，我國證券集中保管帳簿劃撥制
      度，即係採「二段式法律架構」，先由參加人受理其客戶
      申請，簽訂混藏寄託契約，開設集中保管帳戶，辦理其有
      價證券之集中保管及劃撥作業，並設置客戶帳簿；第二階
      段則由參加人以自己名義與台灣證券集保公司訂立混藏寄
      託契約，開設保管及帳簿劃撥帳戶，辦理其有價證券之保
      管及帳簿劃撥作業，惟集保台灣證券集保公司與其參加人
      之客戶間則無混藏寄託之契約關係等情，已據台灣證券集
      保公司於九十四年七月八日以證保法字第０九四００三一
      二二七號函闡釋甚詳函復本院另案92年度上更（二）字第
      46號請求損害賠償事件在卷（該案為壬○○以同一手法盜
      賣訴外人王明賢之股票，經王明賢向被上訴人等提起損害
      賠償訴訟），此有上開民事判決附卷可參。是上訴人乃與
      元統公司就系爭股票具有混藏寄託之契約關係存在，已甚
      明瞭。上訴人主張其與元統公司所簽訂之上開契約，係成
      立行紀契約，且僅集保公司為唯一經營證券集中保管事業
      之保管人即受寄人，元統公司非其受寄人云云，自非可採
      。
（二）元統公司於84年間因故停業後，關於上訴人之股票業務依
      證管會指示移由國寶公司代理，其性質為何？國寶公司是
      否概括承受元統公司與上訴人間之權利義務關係？
      元統公司於84年間因故停業後，關於上訴人之股票業務依
      證管會指示移由國寶公司代辦，乃依據該二公司所簽代辦
      交割事務委託同意書所為，故元統與國寶公司間就此乃屬
      委任關係，即國寶公司受元統公司之委任而代辦其客戶集
      保證券之送存、領回、轉撥等事務，此有台灣證券交易所
      股份有限公司九十一年五月二日台證（九一）交字第００
      九三一三號函在卷可按。是關於系爭有價證券之混藏寄託
      關係，仍存於上訴人與元統公司之間，而未移至國寶公司
      乙節，亦甚明確。
（三）第一審共同被告壬○○以盜刻印章，偽造署押方式移撥上
      訴人名義集保之系爭有價證券予以盜賣得款花用一空，上
      訴人就系爭股票之所有權等權利是否已遭侵害，而為侵權
      行為之被害人？
（１）按雙方當事人相互為意思表示之一致者，該當事人間就此
      成立契約，為民法第一百五十三條定有明文。是當事人雙
      方均有締約之意思，且其意思表示互為一致者，始可能成
      立契約。苟當事人之一方並無締結契約之意思，亦無締約
      之行為，而係他人冒名所為，該被冒名者，自不成立該契
      約之當事人，至該契約是否存於冒名者與他造當事人之間
      ，則為另一事實問題，而無於該被冒名者不應被認為契
      約當事人，而命其負契約責任之認定。查一般投資人為委
      託證券商買賣股票，而在該證券商開戶並經發予有價證券
      之集保存摺及在金融機關開立存款帳戶，均屬契約行為，
      即與證券商訂立行紀契約，混藏寄託契約，而與金融機關
      訂立消費寄託契約，已如前述。按依財政部證券交易管理
      委員會修正公布之「證券商業務章則重點規範內容」規定
      本人開戶應親持身分證正本辦理，並當場於委託買賣證券
      受託契約簽章；代理開戶應親持代理人本人及委託人身分
      證正本，與委任授權書辦理，並由代理人當場於委託買賣
      證券受託契約簽章。又依財政部76年10月5日台財融字第
      760733350號函及財政部錢幣司65年11月10日台錢司（
      三）發1356號函規定，開設存款戶應由開戶本人親自憑身
      份證辦理，並留存簽名或併蓋章，非本人持他人國民身份
      證複印本申請開戶不得受理。本件「富山帳戶」及「台中
      一信」帳戶，均非上訴人親自為之，其亦無開戶訂約之意
      思，亦未授權壬○○為之，而係壬○○以偽刻之印章，偽
      造署押及冒用上訴人身分資料之方式所開設，壬○○並因
      此涉犯偽造文書罪責，經判處罪刑確定，已如前述，並為
      兩造所不爭，是依前所述，上開「富山帳戶」及「台中市
      一信帳戶」即不能認係上訴人之帳戶，其情形要只屬壬○
      ○偽造自製以上訴人名義為人頭之帳戶，其不利益不應歸
      諸於上訴人，乃屬當然之理。
（２）復按，依債務本旨，向債權人或其他有受領人為清償，經
      其受領者，生清償之效力，債之關係始可因此消滅，為民
      法第309條第1項所明定。是以偽造之印章填具取款憑條向
      銀行冒領他人存款者，對他人不生清償之效力，其受損害
      者應認係受寄託之存款銀行，此據最高法院著有55年台上
      字第3018號判例可參。按證券交易法第43條第1、2 項規
      定，在證券交易所上市或證券商營業處所買賣之有價證券
      之給付或交割，應以現款、現貨為之；證券集中保管事業
      保管之有價證券，其買賣之交割，得以帳簿劃撥方式為之
      。是以帳簿劃撥方式為證券之交割，乃上開現貨之代替交
      付方法。依此，制有「有價證券集中保管帳簿劃撥作業辦
      法」因應，並擴及有價證券之轉帳，即將參加人之客戶委
      其集保之有價證券自該參加人帳戶轉帳至他參加人帳戶之
      情形。而各該參加之證券商，乃分別與台灣證券集保公司
      訂約成立混藏寄託關係，則所謂轉帳，乃相當於由參加人
      之客戶申請領回集保之有價證券（終止與該證券商之寄託
      關係），再委由所轉入之他參加人以該參加人名義送存。
      按客戶請求將其帳戶之有價證券餘額轉帳至設於他參加人
      之帳戶者，應向參加人提出存摺、轉帳申請書為之，為上
      開劃撥作業辦法第30條所明定。又客戶申請將集中保管之
      有價證券轉撥至其他證券商該客戶之帳戶，應於台灣證券
      集中保管股份有限公司所規定證券商作業時間內，提示證
      券存摺，填具存卷匯撥申請書，加蓋原留印鑑或簽名樣式
      至本證券商辦理，為「證券商客戶開設有價證券集中保管
      帳戶契約書」第11條第1項所明定。
（３）本件第一審共同被告壬○○係假冒上訴人之名義以所偽刻
      之上訴人名義印章，偽造上訴人名義之存卷匯撥申請書，
      向元統公司之代辦商國寶公司公司提出轉帳之申請，以終
      止與元統公司之混藏寄託契約，而與富山公司成立系爭有
      價證券之混藏契約；國寶公司之承辦人員即被上訴人辛○
      ○失察，違背上開法定程序，未確實核對印章與存摺，即
      任壬○○冒領而轉帳，且所轉入又實非上訴人所開立之富
      山帳戶，依上開法律規定，自不應對上訴人發生效力；即
      上訴人就系爭有價證券與元統公司所訂之混藏寄託契約關
      係自不因此而消滅。又依民法第578條規定，本件壬○○
      於富山公司假上訴人名義出賣與系爭股票同種類同數量之
      股票，並已完成交割，其相對人知悉係為委託所為與否，
      對於交易行為不生影響。再，集保有價證券之交割，乃以
      參加證券商之名義為之（上開劃撥作業辦法第4條第1項參
      照），且行紀人為委託人之計算所為之交易，對於交易相
      對人，自得權利，並自負義務；為民法第578條所明定；
      是該對參加人之客戶不生清償效力之劃撥轉帳乃至以後之
      交割行為，不因對其相對人之交易不生影響，即轉為認應
      由其客戶負責。質言之，其不利益自應由該參加人負擔，
      即遭以偽造文書方式詐欺而匯撥，乃至以後有價證券遭盜
      賣之被害人，應為混藏寄託法律關係之受寄人即元統公司
      ，而非本件上訴人。
（四）被上訴人辛○○、癸○○、庚○○未依規定受理開戶之行
      為與本件侵權行為之發生或所致損害，有無相當因果關係
      ？
      按損害賠償之債，以有損害之發生及有責任原因之事實，
      並二者之間，有相當因果關係為成立要件。本件被上訴人
      辛○○於受理壬○○持偽造之印鑑章辦理匯撥上訴人股票
      時，未依「台灣證券集中保管股份有限公司證券存託資訊
      系統端末機操作手冊」第三節有價證券之匯撥轉帳規定，
      於無上訴人所有證券存摺情況下，讓壬○○將系爭股票匯
      撥至富山公司盜賣；被上訴人癸○○，未遵照開戶應確認
      本人或經本人親自委託開戶之規定，率而由壬○○持造之
      上訴人印章，以上訴人名義開戶；被上訴人庚○○於壬○
      ○未持被上訴人身分證正本辦理開戶之情況，亦准由壬○
      ○以上訴人名義開戶；雖均有過失，惟被上訴人上開過失
      行為，並非直接對上訴人違背委任任務或侵害權利。上訴
      人所有系爭股票因壬○○上開以犯罪手法盜賣股票得逞，
      而提領贓款花用一空，上訴人就系爭有價證券之相關權利
      （包享配股配息等），均因上開證券商受壬○○之欺詐，
      而暫時形式上無從自台灣證券集保公司之作業上取得，惟
      此要屬元統公司依行紀契約，混藏寄託契約應如何對上訴
      人負債務不履行之責任問題，尚非被上訴人以共同侵權行
      為所致上訴人之損害。被上訴人等上開各該過失行為，是
      否應對元統公司負賠償責任或其他民刑事責任，則屬另一
      問題，惟被上訴人上開過失行為，既非直接對上訴人違背
      委任任務或侵害權利，則上訴人本於委任或侵權行為之法
      律關係，逕向被上訴人等為本件之請求，即屬無據。
（五）系爭應返還之股票是否屬種類之債？
      上訴人請求被上訴人連帶給付股票，核屬代替物之給付，
      屬無不能給付情形之種類之債，依司法院院字第2019號解
      釋，執行法院於債務人不為給付時，得逕以債務人費用，
      命第三人採買該項代替物交付，殊無就代償請求為訴之客
      觀合併之必要，業據最高法院此次發回意旨闡述明確（最
      高法院95年度台上字第1147號民事判決第7、8頁）；並據
      以廢棄本院前審就此所為壬○○不利之判決而自為判決，
      改判駁回上訴人該部分之第二審上訴，且告確定。且上訴
      人本於委任或侵權行為之法律關係，向被上訴人等請求返
      還系爭股票，既屬無據；其就此部分為代償之補充請求，
      即無審究之必要。
九、綜上所述，被上訴人抗辯上訴人與元統公司成立混藏寄託契
    約關係，該混藏寄託契約間係復未移轉至國寶公司，元統公
    司始為壬○○盜賣股票之被害人；被上訴人縱有上開過失行
    為，亦非直接對上訴人違背委任任務或侵害權利，為可採信
    。從而上訴人本於侵權行為及委任之法律關係，請求被上訴
    人連帶賠償如其上訴聲明所示，為無理由，其於原審之訴及
    在本院所為之追加，均應駁回。其訴既經駁回，假執行之聲
    請，即失所附麗，併應駁回。原審為上訴人敗訴之判決，依
    法並無不合。上訴意旨，仍執陳詞，指摘原判決不當，聲明
    予以廢棄改判，並於本院為訴之追加及變更，均無理由，爰
    併予駁回。
十、本件為判決基礎之事證已臻明確，兩造其餘攻擊防禦方法及
    舉證，核於判決結果不生影響，爰不逐一論述，附此敘明。
十一、據上論結，本件上訴及追加之訴均無理由，依民事訴訟法
      第463條、第449條第1項、第385條第1項前段、第78條，
      第85條第1項但書，判決如主文。
中    華    民    國    95    年    12    月    26    日
                      民事第二庭審判長法  官  童有德
                                      法  官  蔡秉宸
                                      法  官  翁芳掙
以上正本係照原本作成。
如對本判決上訴，須於收受判決送達後二十日內向本院提出上訴
書狀，其未表明上訴理由者，應於提出上訴後二十日內向本院提
出上訴理由書 (須按他造人數附具繕本)。
上訴時應提出委任律師為訴訟代理人之委任狀。具有民事訴訟法
第四百六十六條之一第一項但書或第二項之情形為訴訟代理人者
，另應附具律師及格證書及釋明委任人與受任人有該條項所定關
係之釋明文書影本。
                                      書記官  許美惠
中    華    民    國    95    年    12    月    27    日
                                                      Ｄ
附表一：上訴人戊○○被盜賣股票明細表
┌──┬────────────┬───┬────┬────┬────┬────┬─────┬──┐
│編號│  股    票    名    稱  │股  數│現    金│盈  餘及│合計股數│每股金額│ 合計金額 │備註│
│    │                        │      │增資配股│公積配股│        │(新台幣)│( 新台幣 )│    │
├──┼────────────┼───┼────┼────┼────┼────┼─────┼──┤
│ １ │益壽航業股份有限公司    │3000  │600     │        │        │19.80   │71280.00  │依│
│    │                        │      │(20%)   │        │        │        │          │11.│
├──┼────────────┼───┼────┼────┼────┼────┼─────┤股市│
│ ２ │臺中區中小企業銀行股份  │10000 │667     │3000    │13667   │54.00   │738018.00 │收盤│
│    │有限公司                │      │(6.67%) │(30%)   │        │        │          │價為│
├──┼────────────┼───┼────┼────┼────┼────┼─────┤計算│
│ ３ │大西洋飲料股份有限公司  │3000  │        │        │3000    │46.10   │138300.00 │基礎│
│    │                        │      │        │        │        │        │          │。  │
├──┼────────────┼───┼────┼────┼────┼────┼─────┤    │
│ ４ │華新麗華股份有限公司    │2000  │        │320     │2320    │21.50   │49880.00  │    │
│    │                        │      │        │(16%)   │        │        │          │    │
├──┼────────────┼───┼────┼────┼────┼────┼─────┤    │
│ ５ │臺灣卜蜂企業股份有限公司│1000  │        │60      │1060    │19.60   │20776.00  │    │
│    │                        │      │        │(6%)    │        │        │          │    │
├──┼────────────┼───┼────┼────┼────┼────┼─────┤    │
│ ６ │中興紡織廠股份有限公司  │2000  │        │        │2000    │14.15   │28300.00  │    │
│    │                        │      │        │        │        │        │          │    │
├──┼────────────┼───┼────┼────┼────┼────┼─────┤    │
│ ７ │臺灣工礦股份有限公司    │1000  │        │        │1000    │67.00   │67000.00  │    │
│    │                        │      │        │        │        │        │          │    │
├──┼────────────┼───┼────┼────┼────┼────┼─────┤    │
│ ８ │中國信託商業銀行        │11000 │572     │1320    │12892   │50.00   │644600.00 │    │
│    │                        │      │(5.2%)  │(公積4%)│        │        │          │    │
│    │                        │      │        │(盈餘8%)│        │        │          │    │
└──┴────────────┴───┴────┴────┴────┴────┴─────┴──┘
附表二：上訴人丙○○被盜賣股票明細表
┌──┬────────────┬───┬────┬────┬────┬────┬─────┬──┐
│編號│  股    票    名    稱  │股  數│現金股利│盈  餘及│合計股數│每股金額│ 合計金額 │備註│
│    │                        │      │(新台幣)│公積配股│        │(新台幣)│( 新台幣 )│    │
├──┼────────────┼───┼────┼────┼────┼────┼─────┼──┤
│ １ │中國農民銀行            │5000  │5000.00 │        │5000    │55.00   │275000.00 │依│
│    │                        │      │        │        │        │        │          │11.│
├──┼────────────┼───┼────┼────┼────┼────┼─────┤股市│
│ ２ │六福開發股份有限公司    │7000  │10500.00│1099    │8099    │97.00   │785603.00 │收盤│
│    │                        │      │        │(15.7%) │        │        │          │價為│
├──┼────────────┼───┼────┼────┼────┼────┼─────┤計算│
│ ３ │中華工程股份有限公司    │6000  │        │1800    │7800    │27.20   │212160.00 │基礎│
│    │                        │      │        │(30%)   │        │        │          │。  │
├──┼────────────┼───┼────┼────┼────┼────┼─────┤    │
│ ４ │長億實業股份有限公司    │1000  │        │200     │1200    │34.2    │41040.00  │    │
│    │                        │      │        │(20%)   │        │        │          │    │
├──┼────────────┼───┼────┼────┼────┼────┼─────┤    │
│ ５ │中興紡織廠股份有限公司  │5000  │        │        │5000    │14.15   │70750.00  │    │
│    │                        │      │        │        │        │        │          │    │
└──┴────────────┴───┴────┴────┴────┴────┴─────┴──┘
附表三：上訴人甲○○被盜賣股票明細表
┌──┬────────────┬───┬────┬────┬────┬─────┬──┐
│編號│  股    票    名    稱  │股  數│盈  餘及│合計股數│每股金額│ 合計金額 │備註│
│    │                        │      │公積配股│        │(新台幣)│( 新台幣 )│    │
├──┼────────────┼───┼────┼────┼────┼─────┼──┤
│ １ │大同電機股份有限公司    │9000  │2250    │11250   │57.50   │646875.00 │依│
│    │                        │      │(25%)   │        │        │          │11.│
├──┼────────────┼───┼────┼────┼────┼─────┤股市│
│ ２ │臺灣乙烯工業股份有限公司│5000  │1250    │6250    │33.2    │207500.00 │收盤│
│    │                        │      │(25%)   │        │        │          │價為│
├──┼────────────┼───┼────┼────┼────┼─────┤計算│
│ ３ │正隆紙業股份有限公司    │3000  │        │3000    │19.70   │59100.00  │基礎│
│    │                        │      │        │        │        │          │。  │
├──┼────────────┼───┼────┼────┼────┼─────┤    │
│ ４ │全友電腦股份有限公司    │5000  │1000    │6000    │46.10   │276600.00 │    │
│    │                        │      │(20%)   │        │        │          │    │
└──┴────────────┴───┴────┴────┴────┴─────┴──┘


司法院資訊處製作；財團法人民間司法改革基金會備份。
